【裁判字號】    97,重上,108
【裁判日期】    980325
【裁判案由】    拆屋還地等
【裁判全文】
臺灣高等法院民事判決                 97年度重上字第108號
上  訴  人  乙○○
            丙○○
共      同
訴訟代理人  陳國雄律師
複  代理人  翁偉傑律師
            邱南嫣律師
被  上訴人  祭祀公業游光彩
法定代理人  甲○○
訴訟代理人  張安琪律師
上列當事人間拆屋還地等事件，上訴人對於中華民國96年12月31
日臺灣板橋地方法院95年度重訴字第255號第一審判決提起上訴
，並聲請就關於假執行之上訴先為辯論及裁判，本院於98年3月1
1日就假執行之上訴言詞辯論終結，判決如下：
    主      文
上訴人關於假執行部分之上訴駁回。
    事實及理由
一、被上訴人之管理人即其法定代理人，已由游明財變更為甲○
    ○，並經臺北縣中和市公所於民國（下同）97年5月7日以北
    縣中民字第0970016903號函准予備查（見本院卷第68頁），
    其具狀聲明承受訴訟（見本院卷第64頁），依民事訴訟法第
    170條、第175條第1項規定，核無不合，應予准許。
二、按第二審法院應依聲請，就關於假執行之上訴，先為辯論及
    裁判，民事訴訟法第455 條定有明文。本件被上訴人請求上
    訴人拆屋還地等，經原審判決被上訴人就拆屋還地部分勝訴
    ，並依民事訴訟法第390條第2項及第392條第2項分別宣告兩
    造供擔保後，得為假執行及免為假執行，上訴人不服提起上
    訴，並依民事訴訟法第391條、第455條規定，聲請就關於假
    執行之上訴，先為辯論及裁判。其陳述略以：原判決主文第
    1 項命上訴人拆除坐落臺北縣中和市○○段809、810地號土
    地（下稱系爭土地）上如原判決附圖壹所示Ａ部分建物、Ｂ
    部分建物、Ｃ部分鐵皮屋、Ｄ部分鐵皮屋及如原判決附圖貳
    所示斜線（Ａ58）部分建物（以下合稱系爭建物），乃上訴
    人之祖產，上訴人之祖先在系爭土地上造屋落居迄今已280
    餘年之久，系爭建物之存在對上訴人深具無可替代之紀念意
    義及敬祖情感，且系爭建物係屬具有歷史價值之古厝。茲因
    被上訴人已依原判決關於准供擔保後得對上訴人拆屋還地部
    分之假執行宣告，啟動對系爭建物之執行程序（原法院97年
    度執字第107036號），系爭建物如經拆除，即無回復原狀之
    可能，上訴人恐受不能回復之損害，依民事訴訟法第391 條
    規定，法院應宣告駁回被上訴人假執行之聲請，並聲明：原
    判決主文第5項准被上訴人以新臺幣1,493萬元為上訴人供擔
    保後，得就命上訴人拆除系爭建物返還系爭土地部分假執行
    之宣告廢棄，並駁回被上訴人在第一審之假執行聲請。
三、被上訴人就假執行部分則以：(一)上訴人於原審並未釋明因假
    執行恐受不能回復之損害，反具狀聲明如受不利判決，願供
    擔保請准宣告免為假執行，原判決依兩造之陳明，酌定相當
    之擔保金額，分別為假執行及免為假執行之宣告，並無不當
    。上訴人如認於判決確定前先為假執行，恐受不能回復之損
    害，自可依原判決之宣告，供擔保後免為假執行。(二)系爭建
    物係經上訴人拆除原建築後所重建，現供上訴人居住使用，
    甚至堆放雜物，原有建築所剩無幾。原判決所命供擔保金額
    遠逾系爭建物之價值，若上訴人將來獲勝訴判決確定，並證
    明受有損害，自得由被上訴人所提供之擔保金足額受償，上
    訴人聲請廢棄原判決假執行之宣告，並無理由等語，資為抗
    辯。並聲明：上訴駁回。
四、按被告釋明因假執行恐受不能回復之損害者，如係民事訴訟
    法第390 條情形，法院應宣告駁回原告假執行之聲請，固為
    民事訴訟法第391 條所明定；惟查：觀諸上訴人所提出系爭
    建物照片13幀所攝（見本院卷第182頁至第188頁），系爭建
    物部分有重建新磚塊夾雜之痕跡，部分窗戶並分別裝設有防
    盜之鐵框或鋁框，其餘則為鐵皮屋，尚難認屬具有歷史價值
    之古厝；另依上訴人所稱供奉神明及祖先牌位之祠堂照片2
    幀所攝（見本院卷第192 頁），僅係一般之神明桌，並非屬
    不可移動之祠堂，若將該神明桌移置他處，並不會影響上訴
    人之供神或祭祖。至卷附上訴人所稱古井之照片所攝（見本
    院卷第191 頁），僅係一個大洞口，口緣為甫刨過之木屑，
    未見水井之外貌，周圍則為水泥地，亦無從認屬古井。再參
    以原審96年11月13日勘驗筆錄記載：「三、據被告丙○○在
    場稱：5 號是我與家人在使用，紅瓦屋頂是原有的，因為漏
    水，我在紅瓦上蓋鐵皮，系爭房屋原來是土造，我爺爺在土
    造牆壁兩側再砌磚牆，... 後方的廚房是我自己拆掉後保留
    原地重建，... 五、被告乙○○在場稱11號房屋是我與家人
    在居住使用，屋頂原來是紅瓦，因漏水由我拆除後重新搭鐵
    皮屋頂，房屋牆壁原來是土造，後來因年代久遠，所以我媽
    媽將他拆除重建紅磚牆。... 六、經履驗複丈成果圖Ｃ、Ｄ
    部分，均為鐵架石綿瓦的屋頂所鋪蓋的，四周除了5 號與11
    號房屋牆壁及複丈成果圖E 部分建物牆面外，其餘Ｃ、Ｄ部
    分之周圍是以鐵架及石綿瓦、塑膠波浪板搭蓋的，現況是停
    放車輛及堆放雜物使用，據乙○○稱是我母親在世時，由我
    與丙○○兄弟所搭蓋。七、（Ａ58）是鐵皮屋，據乙○○稱
    是與Ｃ、Ｄ同時搭蓋，與Ｄ部分是以木板相隔，也是我與丙
    ○○所搭蓋，據丙○○稱Ａ58是我個人出租予朋友經營木材
    行，Ｃ、Ｄ與Ａ58都是我母親所蓋的」（見原審卷(三)第74頁
    至第76頁），可見系爭建物大部分係經上訴人或其母親拆除
    原建築後所重建或自行搭蓋鐵皮屋，縱遺留部分舊磚瓦，亦
    尚不足以認屬具有歷史或紀念價值之古厝，上訴人主張系爭
    建物係屬具有歷史價值之古厝云云，委無足取。
五、上訴人既不能釋明系爭建物若經假執行拆除，將受有不能回
    復之損害，即與民事訴訟法第391 條之規定不符。原判決就
    拆屋還地部分，依被上訴人所為願供擔保請准宣告假執行之
    聲請，酌定相當擔保金額予以准許，核無不合。上訴人聲請
    將原判決關於拆屋還地部分假執行之宣告廢棄，並駁回被上
    訴人就此部分在第一審之假執行聲請，為無理由，應予駁回
    。
六、據上論結，本件假執行部分之上訴為無理由，依民事訴訟法
    第449條第1項，判決如主文。
中    華    民    國    98    年    3     月    25    日
                    民事第十二庭
                        審判長法  官  陳駿璧
                              法  官  連士綱
                              法  官  王麗莉
正本係照原本作成。
不得聲明不服。
中    華    民    國    98    年    3     月    26    日
                              書記官  劉美垣


司法院資訊處製作；財團法人民間司法改革基金會備份。
